臺灣臺北地方法院刑事判決　　　　　　　93年度重訴字第22號
公　訴　人　臺灣臺北地方法院檢察署檢察官
被　　　告　甲○○
　　　　　　　　　　　三樓
指定辯護人　本院公設辯護人丙○○
上列被告因殺人案件，經檢察官提起公訴（93年度偵字第4424號）
，本院判決如下：
    主  文
甲○○無罪。
    理  由
一、公訴意旨略以：被告甲○○於民國九十年間因不滿父親王乃
    清每日只給甲○○新台幣（下同）100元零用及不讓甲○○
    管有自己之郵局存摺及印章，即於同年八月二十六日晚間十
    時許，在台北縣新店市○○路700巷82號3樓甲○○住處，向
    友人乙○○、丁○○（均經台灣高等法院判決有罪）抱怨父
    親王乃清太過小氣，導致缺錢花用等語，甲○○及乙○○乃
    提議如將父親王乃清殺害，就可以拿到王乃清保管之甲○○
    名義新店復興郵局存摺及印章，再領錢花用。三人竟基於殺
    害王乃清之犯意聯絡，於翌日即同月二十七日凌晨二時許，
    進入王乃清之臥室，發現王乃清已熟睡，遂由乙○○及丁○○以枕頭用力壓住王乃清之頭部及捉住王乃清之手，以防王
    乃清掙扎，欲藉此方式置王乃清於死地，此時甲○○發現王
    乃清極欲掙扎，乃整個人坐到枕頭上，並用身體之力量壓住
    王乃清之頭部，歷時約一小時之久，直至王乃清完全不動亦
    不出聲，此時王乃清已因其口鼻被壓住無法呼吸造成心肺衰
    竭死亡，三人翻開枕頭確認王乃清已氣絕身亡後，乙○○、
    丁○○即吩咐甲○○當天早上要謊報自然死亡，確定甲○○
    不會張揚後即騎乘機車離去，甲○○遂予答應，而未通知正
    在別房睡覺之母親，並即取得王乃清保管放在保險箱內之甲○○之存摺及印章，嗣於早上即依乙○○之指示，向台北縣
    新店市衛生所謊報自然死亡，嗣後由不知情之醫師吳柏宴進
    行行政相驗，並開立死亡證明書予甲○○。甲○○於九十一
    年五月間報案指稱乙○○、丁○○上開犯行，為警逮捕二人
    到案並經偵、審程序後，始查獲上情。因認被告甲○○涉犯
    刑法第272條第1項殺害直系尊親屬罪嫌。
二、按犯罪事實應依證據認定，無證據不得認定犯罪事實；又不
    能證明被告犯罪者，應諭知無罪之判決，刑事訴訟法第一百
    五十四條第二項、第三百零一條第一項分別定有明文。又事
    實之認定，應憑證據，如未能發現相當證據，或證據不足以
    證明，自不能以推測或擬制之方法，為裁判基礎（最高法院
    四十年臺上字第八六號判例參照）；且認定犯罪事實所憑之
    證據，雖不以直接證據為限，間接證據亦包括在內，然而無
    論直接證據或間接證據，其為訴訟上之證明，須於通常一般
    之人均不致有所懷疑，而得確信其為真實之程度者，始得據
    為有罪之認定，倘其證明尚未達到此一程度，而有合理之懷
    疑存在而無從使事實審法院得有罪之確信時，即應由法院為
    諭知被告無罪之判決（最高法院七十六年台上字第四九八六
    號判例參照）。再被告或共犯之自白，不得作為有罪判決之
    唯一證據，仍應調查其他必要之證據，以察其是否與事實相
    符，刑事訴訟法第一百五十六條第二項亦有明文。
三、公訴人認被告甲○○涉有殺害直系尊親屬罪嫌，無非以：被
    告甲○○九十一年五月二十一日警訊供述、證人即共犯乙○○警偵訊、丁○○警偵訊、聲請羈押時於法院所為供述、證
    人張敏秀、華俊智、尤憶玲、翁秀禎、劉學文分別於警、偵
    及本院91年度重訴字第13號案件審理時之證詞，及王乃清死
    亡證明書、新店市行政相驗死亡證明申請書影本、台北縣消
    防局救護記錄表、證人吳伯晏之供述、乙○○及丁○○現場
    模擬相片六張、甲○○殘障手冊、身心障礙資料、身心障礙
    鑑定表、耕莘醫院病歷資料、甲○○陳述狀及乙○○自白書
    附卷可證、甲○○郵局存簿、印章扣案可憑，資為論據。訊
    據被告堅決否認有殺害直系尊親屬之犯罪，辯稱：其未與乙○○、丁○○共同謀議或動手殺害其父親等語。
四、被告及指定辯護人對於被害人王乃清已死亡之事實均不爭執
    ，並有台北縣新店市衛生所吳柏晏醫師所開立記載「王乃清
    於九十年八月二十七因心肺衰竭」死亡之死亡證明書一紙在
    卷足憑（偵查卷第五一頁參照），並經吳柏晏醫師於警訊及
    於本院91年度重訴字第13號案件審理時到庭就其如何相驗王
    乃清之屍體，並作出上開死亡證明書之過程為詳細之供述（
    偵查卷第一四二頁偵訊筆錄、本院91年度重訴字第13號卷(二)
    第三六五頁至第三七四頁參照）。經臺灣高等法院再將王乃
    清死亡之卷證資料送請法務部法醫研究所鑑定結果亦認：「
    一般人體若遭到悶縊窒息應有可能掙扎及口嘴部有異樣色澤
    之變化，惟由急救紀錄及具醫師資格之衛生所主任均未能覺
    查有類似遭強力悶縊窒息之異樣，似可支持嫌犯之供辭包括
    二人分別以手壓住死者雙手、雙腳之同時以枕頭狀之柔軟物
    悶縊頭部致死者窒息死亡。於法醫學案件中此類悶縊之手法
    造成之窒息型態及可能在外觀上達無外傷及無外觀上之異樣
    窒息死亡。此類情形之窒息型態亦符合死者為七十九歲高齡
    老翁在此種窒息型態均較無掙扎能力致無一般常見的遭悶縊
    的窒息外傷及急性窒息造成之出血點之外觀異樣。」有該所
    九十三年八月二十七日法醫理字第○九三○○○一九二八號
    函影本在卷可稽。足見被害人係遭人以枕頭等柔軟物悶縊頭
    部，因而窒息死亡，先予說明。
五、被害人王乃清雖遭人以枕頭等柔軟物悶縊頭部，因而窒息死
    亡，如前所述；然被告究否應負刑法第272條第1項之殺害直
    系血親尊親屬罪責，仍應就被告對於「以枕頭悶縊父親致死
    一事有無犯意聯絡及行為分擔」詳為研求。以下分就檢察官
    提出之證據逐一說明：
  (1)證人乙○○之供述：
    公訴人雖以乙○○警偵訊之供述做為起訴之依據，然查：
    乙○○於九十一年七月十日警詢供稱：我在九十年八月二
      十六日二十二時有到甲○○家中，我與丁○○原本是要竊
      取王乃清幫甲○○保管的郵局存摺及印章，但後來甲○○
      撥開門簾進入王乃清房間時，驚醒王乃清，丁○○立刻在
      床上隨手拿起一顆枕頭跳到床上，用枕頭蓋住王乃清的眼
      睛、鼻子、嘴巴，再把整個人騎到枕頭上壓住王乃清的頭
      部，同時以雙手壓住王乃清的雙手，致王乃清無法反抗，
      『甲○○不敢出聲，用手拍丁○○示意停止』，我聽到王
      乃清發出呻吟，我也用手拍甲○○，叫甲○○勸止丁○○
      ，但丁○○不予理會繼續壓制，直到王乃清動彈不得也不
      出聲才罷休下床等語（偵字第13325號偵查卷第八頁至第
      十頁參照）。依此供述，被告顯無公訴人所指「故意坐枕
      頭重壓王乃清頭部」之行為分擔；且被告既有手拍丁○○
      示意停止之舉動，顯難認其自始有意謀殺王乃清，或與丁○○等人有任何犯意聯絡。
    乙○○於九十一年七月十日偵查中供稱：「九十年八月二
      十六日晚上十一點多甲○○找我們（即被告二人）去他家
      ，要偷出他爸爸保管的郵局存摺。我和丁○○走進他爸爸
      房間，因為撥動房門竹簾而驚醒王乃清，丁○○就拿起枕
      頭壓住王乃清頭部，並以膝蓋夾住枕頭，雙手再抓住王乃
      清的手，使他無法動彈。我聽到王乃清發出嗚嗚的聲音，
      就和甲○○先退到客廳，幾分鐘後丁○○也出來，叫甲○○拿垃圾帶來裝枕頭」等語（同偵查卷第七十四背面至七
      十五頁參照）；亦未提及被告就以枕頭悶斃王乃清之事有
      何犯意聯絡及行為分擔。
    迄檢察官向本院聲請羈押，乙○○亦於九十一年七月十日
      本院法官訊問時供稱：甲○○的父親是丁○○殺死的，當
      時我在客廳，有聽到臥室（王乃清之臥室）內有吵雜聲，
      但不知道發生何事。我並沒有進入王乃清的臥室，只有丁○○一人在王乃清的臥室內，但我在走道外看到丁○○將
      王乃清殺死等語（本院91年度聲羈字第186號卷第六頁參
      照）。更足見乙○○於九十一年七月十日警、偵及本院應
      訊時，均未曾提及被告有參與前述以枕頭悶縊王乃清致死
      之行為分擔（尤其無起訴書所指甲○○坐於枕頭上重壓王
      乃清頭部等情），亦未論述被告就此與丁○○等人有犯意
      聯絡之事。是公訴人依前開所示乙○○之前案筆錄
      起訴被告為共犯，難認有據。
    至乙○○於九十一年八月七日於現場模擬時雖指稱：（十
      時五十九分二十一秒，警員問：講清楚誰坐上去的？）甲○○坐在那邊（動作：手指向王乃清的左側），我站在王
      乃清的右側，王乃清人在我前面，我人過不去，我們都沒
      有人去壓他的腳。（警員問殷：誰拿枕頭？）枕頭是丁○○拿的，起先是甲○○先坐上枕頭，後來甲○○坐到旁邊
      來（動作：手指向王乃清左側）後，變成丁○○坐上去，
      後來甲○○壓著王乃清左手，我壓右手等語，有臺灣高等
      法院卷內之現場模擬錄影勘驗筆錄可按（台灣高等法院93
      年度上重訴字第19號卷第一三四頁以下參照）。於同日偵
      查中亦翻異前詞改稱：「我在警詢所說的不實在，人是甲○○殺的，他並沒有智障。我沒殺王乃清，也沒去過他家
      。丁○○也沒有殺王乃清，我雖然沒去王乃清家，但因為
      丁○○當時住我家，所以我知道丁○○沒殺王乃清。」等
      詞（同偵查卷第一六五頁背面至第一六六頁參照）。然證
      人乙○○於本案偵查中，以證人身份結證稱：因模擬的時
      候，丁○○說我與甲○○有捉手抓腳，我進去模擬的時候
      ，才說甲○○也有抓他爸爸的手，... （問：就你所知，
      甲○○是否事前即有意要他爸爸死亡？）沒有，（問：你
      如何知道丁○○去悶頭部，甲○○去抓他爸爸的手？）我
      是模擬那天才知道等語明確（93年度偵字第4424號偵查卷
      第四十六、四十七頁參照）。且經本院於審理期日質以九
      十一年八月七日現場模擬警詢及同日偵查時所述之依據時
      ，具結證稱：模擬當天，其站在甲○○父親房門口，聽見
      丁○○之陳述，所以其進去（房間）模擬後，就照著丁○○的話大約講，... （同日）偵查中是照著之前（同日警
      詢）的筆錄說的，... 丁○○模擬時，指稱甲○○有參與
      ，我在門口有看到丁○○模擬的情形，所以輪到我模擬時
      ，我才跟著說甲○○有參與等語甚詳（本院九十三年十二
      月二十四日審判筆錄第五、六、七頁參照）。足見乙○○
      於九十一年八月七日現場模擬時警詢之說詞已受丁○○陳
      述之影響，且此部分警詢陳述與其同日偵查中所述：當日
      未在案發現場之詞相矛盾，無從採信。自難以此乙○○嗣
      後於九十一年八月七日現場模擬警詢及偵查時欲脫免自己
      罪責所為對被告不利之指摘，認定被告有起訴書所論之殺
      害父親犯意聯絡或行為分擔。
    (2)證人丁○○之供述：
      丁○○先前陳述內容：
      1.丁○○於九十一年七月十二日警詢雖供稱：九十年八月
        二十六日二十二時許，我與乙○○一起去甲○○住處。
        甲○○說他父親不給他錢用，他想做掉他老爸，我跟他
        說沒必要這樣做，但他不予理會，說不把他爸爸幹掉，
        他就沒有錢拿。後來甲○○起身往他父親房間走去，看
        到他父親已經熟睡，就帶領我與乙○○到他父親房間內
        ，並叫我拿起他父親床上的另一顆枕頭，我問他要幹什
        麼，他就叫我用枕頭摀住他父親的頭部，並且把眼睛、
        嘴巴、鼻子全壓住。我當時不敢這樣做，但甲○○他叫
        我快一點動手，我才動手用枕頭壓住王乃清整個臉部，
        王乃清當時有慘叫且手腳亂動，乙○○即上前幫忙抓住
        王乃清的雙腳，甲○○幫忙抓住王乃清的雙手，我因為
        心虛就勸甲○○罷手，但他不聽，立刻坐到枕頭上壓住
        他父親的臉部，我就鬆手，但王乃清仍掙扎用手抓住甲○○的衣服。後來甲○○、乙○○仍繼續壓住王乃清至
        完全不動也不出聲才停止。在這動手的期間，乙○○有
        出去看甲○○的媽媽有無被吵醒，然後再回王乃清的房
        間。後來乙○○叫甲○○去拿塑膠袋裝摀死王乃清的枕
        頭。真正殺死王乃清的，不是我，我只是幫忙用枕頭壓
        他父親的臉部（用枕頭蓋住），才造成王乃清死亡等語
        （同偵查卷第九三頁背面至第九五頁參照）。
      2.嗣於九十一年七月十二日、八月七日偵查中先後供稱：
        「九十年八月二十七日凌晨二時許，『我與乙○○一起
        在甲○○家中以枕頭悶死王乃清』，是甲○○提議的，
        因為他為了要拿出他自己的郵局存摺。當時是甲○○叫
        我拿枕頭去壓住他爸爸的頭，乙○○是抓腳，甲○○抓
        手。王乃清一直掙扎，我想要放手，甲○○就坐到枕頭
        上，用全身力量壓住他爸爸的頭。壓了一個小時後，王
        乃清就沒有再動了，乙○○就叫甲○○拿塑膠帶來裝枕
        頭。」、「．．甲○○有參與。」（偵查卷第一○三頁
        背面、第一六五頁參照）。
      3.丁○○於檢察官九十一年七月十二日向本院聲請羈押時
        ，亦於法官訊問時供稱：甲○○叫我拿枕頭去摀住他爸
        爸的臉，我有拿枕頭去摀住他爸爸的臉，後來甲○○就
        整個人坐在枕頭上面壓住他爸爸，一開始是甲○○抓他
        爸爸的手，腳是乙○○抓著，我拿枕頭摀，後來甲○○
        就直接坐在他爸爸那邊，一個小時之後他爸爸就沒有掙
        扎，甲○○把枕頭拿起來看，發現他已死亡等語（本院
        九十一年度聲羈字第一八七號卷第五頁至第六頁參照）
        。
      然證人丁○○就萌生殺意之經過、以枕頭悶縊王乃清之
        情形，所述與證人乙○○之證詞迥異：1.丁○○稱被告
        自始有意殺害父親，而帶同丁○○及乙○○進入王乃清
        房內，並由甲○○提議以枕頭悶斃王乃清。乙○○則稱
        係三人欲入王乃清房內行竊存摺，走入房間時驚醒王乃
        清，丁○○乃萌殺意。2.丁○○就悶縊經過雖稱：甲○○指示其拿枕頭去壓住他爸爸的頭，乙○○是抓腳，甲○○抓手；因王乃清掙扎，甲○○就坐到枕頭上，用全
        身力量壓住他爸爸的頭。然乙○○於九十一年七月十日
        警、偵訊及法院受理聲請羈押案件訊問時，僅稱：丁○○萌生殺意持枕頭悶縊王乃清，均未言及甲○○曾指示
        殺害王乃清，或坐於枕頭上重壓王乃清頭部之事，均如
        前述。是證人丁○○於前案雖一再指稱被告涉案，然其
        所述被告發動犯罪、參與發生經過等情均與共犯乙○○
        原始供述迥異，已無從遽信。
      又證人丁○○於前案現場模擬時雖指稱被告涉案，然丁○○、乙○○二人現場模擬經過，經台灣高等法院勘驗
        錄影結果，有關悶縊王乃清之行為分擔，二人模擬情行
        為為：
        （４）、十時五十三分九秒，警員向丁○○說：你現在
        要講清楚，把現場情形弄好。楊答：對啊！後來我說我
        不要，甲○○就整個人斜坐在這枕頭上面，那時他爸爸
        還在掙扎，當時我就已經跟他講我不要，我不要這麼做
        。警員問：當時乙○○抓哪裡？楊答：他扶腳而已。警
        員問：誰抓手？楊（指著甲○○）答：他。
        ....
        （７）、十時五十七分三十九秒，警員帶被告乙○○進
         模擬現場。
        （８）、十時五十七分四十二秒，前開戴眼鏡之警員問
        乙○○：丁○○用枕頭擠王乃清時，你怎麼抓腳？殷答
        ：我沒有抓腳，我只是用手這樣（動作：左手壓住）他
        的右手。
        （９）、十時五十七分四十九秒，前開戴眼鏡之警員說
        ：幹嘛！丁○○說你抓腳，你又說是抓手，哇卡。警員
        解開乙○○手銬問：你自己說抓王乃清哪裡？殷（動作
        ：左手抓住王乃清右手腕）答：我只抓手而已，沒有抓
        腳。楊答：我記得那時乙○○扶著腳，甲○○直接抓王
        乃清的手。
        上情有台灣高等法院勘驗筆錄可按。顯見丁○○模擬案
        發情形時，就被告甲○○參與壓王乃清手之情形，所述
        亦與乙○○不符，尚難遽採為被告參與犯罪之依據。
      且丁○○業於本案以證人身份就上開供述內容到庭結證
        稱：（先前為何會說吉祥有參與殺人？）我直覺認我是
        被甲○○陷害，所以我想甲○○要陷害我，我也陷害甲○○，... （問：你於九十年八月二十六日到二十七日
        凌晨，究竟有無看到甲○○參與任何人以枕頭壓住王乃
        清頭部？）我不知道等語甚詳（本院九十三年十二月二
        十四日審判筆錄第十五頁、二十頁參照）。益見上述丁○○供述被告發動及參與之內容，非但與共犯乙○○所
        述矛盾，亦與其於本院所述內容不符，自無從依此丁○○前後不一之供述，認定被告參與犯罪之事實。
    (3)被告甲○○之供述：
      被告九十一年五月二十一日警訊筆錄無從證明被告曾主
        動提議殺害父親王乃清，及於乙○○、丁○○以枕頭壓
        訴事實，有警訊筆錄附於偵字卷可按。經檢察官勘驗該
        被告警詢錄音結果，亦無從認定被告係自認為共犯而自
        首，並提出譯文為憑（附於本院九十三年十二月二十四
        日審判筆錄之後），且經公訴人當庭陳明：不將甲○○
        九十一年五月二十一日警訊筆錄列為證據（本院九十三
        年十二月二十四日審判筆錄第二十頁參照），故無從依
        此認定被告有公訴人所指之：提議殺害王乃清及故意坐
        於枕頭上重壓王乃清頭部之共犯行為。
      至被告於警訊及本院雖曾供述：其購得飲料返回住處時
        ，目睹乙○○持枕頭蓋住王乃清頭臉部，丁○○抓住王
        乃清雙手，迄王乃清靜止不動為止，乙○○、丁○○事
        後並出言威脅被告不准將犯案過程說出，否則其下場將
        和王永清一樣等情（偵查卷第十四頁以下、91年度重訴
        字第13號卷第一宗第228頁以下參照），並書立信函陳
        明此事，有被告自書信函影本可按（附於偵查卷第五十
        八頁），而足認被告於乙○○、丁○○以枕頭悶縊王乃
        清時在場。惟被告究否因案發時在場，且未為阻止、求
        救之行為，而應負此不純正不作為犯之殺人罪責？以下
        分論之：
        1.按不純正不作為犯之客觀構成要件包括：(一)構成要件
          該當結果之發生、(二)不為期待行為、(三)不作為與結果
          間具有因果關係、(四)行為人具有保證人地位、(五)防止
          結果發生之事實可能性、(六)不作為必須與作為等價。
          故具保證人地位者必須具有「個人作為能力」，而對
          防止構成要件該當結果之發生，具有事實可能性者，
          其不作為始具不法品質，而有構成不純正不作為犯之
          可能。而保證人對於防止結果之發生，有無事實可能
          性，應考量保證人對於構成要件該當情狀之存在有所
          認識，而具備作為之外在要件（如作為所及之空間或
          擁有救助必要之手段等），且「擁有作為必要之能力
          （如體力、知識、智力等）」。（林山田著刑法通論
          三版增定第三０四、三０五頁參照）
          查本件被告為被害人王乃清之子，被告於王乃清遭受
          攻擊時具有保護及防止父親王乃清死亡結果發生之保
          證人地位，且未為應為之防止行為，致生王乃清之死
          亡結果，而有因果關係，雖如前述。然被告係屬智能
          障礙之人，此經台灣高等法院93年度上重訴字第19
          號判決同此認定（該判決書第二十五頁參照），並有
          臺北縣政府九十一年九月三十日北府社障字第○九一
          ○五七三九二七號函（認定被告有輕度精神障礙，附
          於本院91年度重訴字第13號案第二卷第五十頁以下，
          以下簡稱本院前案）、財團法人天主教耕莘醫院九十
          一年十月二日耕醫病歷字第一一○二號函附病歷資料
          （附於本院前案第一卷第二八八頁至第二八九頁；第
          二九七頁至第三○四頁）在卷為憑；其中天主教耕莘
          醫院精神科臨床心理測驗治療申請單，就心理診斷測
          驗結果於報告欄最後載明「但在壓力及複雜環境之下
          ，病人（指被告）有較差之ego-strength（自我之理
          性決定力）」，此有上述精神科臨床心理測驗治療申
          請單附卷可證（同本院前案第一卷第三０二頁參照）
          。是被告因其上述智能及輕度精神障礙情形，其理性
          決定之能力本較常人為低，顯難期待其遭遇突發之重
          大事件時，有能力立即判斷、並馬上決定採取何種防
          止結果發生之措施（當場與乙○○、丁○○二人對抗
          或對外呼救）。況依被告所供：乙○○、丁○○於王
          乃清死亡後，仍威脅被告不得聲張，否則下場與王乃
          清相同等上情觀之；被告對乙○○、丁○○二人心有
          畏懼。則被告一人於凌晨案發當時，遽見父親遭二青
          壯男子悶縊，依其精神輕度障礙、理性能力較差與相
          對體力之客觀情形，實無從認其已具備能迅速作為以
          防止結果發生之必要能力。是依現存卷證資料及被告
          之精神智能狀況、理性能力較差、相對體力綜合判斷
          ，實無從認定被告於案發當時已具備履行作為義務之
          能力，而符合上開不純正不作為犯之客觀構成要件。
        2.又故意不作為犯之主觀不法構成要件乃指：行為人對
          於客觀之不法構成要件有所認識，並進而決意不作為
          ，而實現客觀之不法構成要件，或使構成要件該當結
          果發生之不作為故意；即行為人在主觀心態上對於客
          觀不法構成要件之知與欲（上開林山田著作第三０七
          頁以下參照）。
          查證人乙○○於九十一年七月十日警詢陳稱：我在九
          十年八月二十六日二十二時有到甲○○家中，我與楊
          永光原本是要竊取王乃清幫甲○○保管的郵局存摺及
          印章，但後來甲○○撥開門簾進入王乃清房間時，驚
          醒王乃清，丁○○立刻在床上隨手拿起一顆枕頭跳到
          床上，用枕頭蓋住王乃清的眼睛、鼻子、嘴巴，再把
          整個人騎到枕頭上壓住王乃清的頭部，同時以雙手壓
          出聲，用手拍丁○○示意停止』等語甚詳，如前所述
          。足見被告突見丁○○萌生殺意，以枕頭壓住王乃清
          頭部之時，曾示意要求丁○○停止，而未獲置理。堪
          信被告非但無殺害父親之犯意聯絡，且該結果之發生
          亦與其本意相違（無不確定之故意）；因而難認被告
          有以不作為殺害直系血親尊親屬之直接或間接犯罪故
          意。
        3.從而，依現存卷證資料，客觀上尚無從認定被告具備
          不作為殺人之犯意及防止結果發生之事實可能性，尚
          難單以被告於案發時在場目睹父親死亡經過，即令其
          負不作為犯之罪責。
      至被告雖不否認於案發前，夥同乙○○、丁○○至台北
        縣新店市○○路上址住處屋內之事實，然證人乙○○就
        此已於警訊中陳稱：其等進入王乃清之房間是要行竊，
        其與丁○○進入王乃清房間，因撥動門簾，驚醒王乃清
        ，丁○○始在床上隨手拿起枕頭跳到床上用枕頭蓋住王
        乃清等情明確（91年度監字第000191號偵查卷第三十九
        頁、91年度聲監字第000288號偵查卷第二十七頁背面、
        ）。足見被告之友人乙○○、丁○○雖於案發前至被告
        及被害人之住處，並進入王乃清房間，然依上述證人之
        證詞，至多僅能證明其等初始有行竊之意，尚難憑此事
        實遽認被告自始有提議、夥同乙○○、丁○○共同殺害
        王乃清之犯意聯絡，附此說明。
    (4)證人張敏秀之證詞：
      證人張敏秀雖於本院前案雖到庭證稱：甲○○有開玩笑跟
      我說他自己用枕頭悶死他父親的。我就問他是你一個人殺
      的嗎，甲○○就說對啊，是我一個人殺的，他是在九十年
      八月多的時候跟我講的，他只講過一次，是在電話中笑笑
      的跟我講等語（本院前案第二卷第一一六頁、第一一九頁
      至第一二二頁參照）。惟甲○○既係於電話中以玩笑方式
      向張敏秀表示係自行以枕頭悶死王乃清，自無從信為真實
      ；此經台灣高等法院93年度上重訴字第19號判決同此認定
      無誤。且該項關於被告於審判外陳述「自己一人獨力殺害
      父親」之事實，經查並無任何證據可佐，且與現存卷證資
      料相悖，自無足憑以認定被告犯罪。
    (5)證人華俊智之證詞：
      證人華俊智雖於警訊中證稱：我曾於電話中尤憶玲向我詢
      問是否知道甲○○他爸爸的事，我答稱不知道，尤憶玲說
      甲○○向他敘說其父親是被乙○○與丁○○以枕頭悶死，
      隔天我打電話給乙○○問此事，他說電話講不方便，要見
      面談，隔幾天我到林森北路租屋處找乙○○，乙○○有承
      認此事是其與丁○○、甲○○聯手做的，當時由乙○○抓
      手、丁○○以枕頭悶住王父頭部致死，但沒提到甲○○當
      時在場作何事也沒有提到細節（偵查卷第一二九業參照）
      。於本院前案中亦證稱：我有聽過乙○○或丁○○跟我提
      到甲○○父親被殺害的事情，是尤憶玲先跟我提過說被害
      人的死亡可能是乙○○他們弄得，後來乙○○在林森北路
      的賓館講，說丁○○摀住被害人的頭，他自己抓被害人的
      手，乙○○當時跟我講甲○○的父親會死掉，是他跟丁○○、甲○○他們三個人聯手做的等語（本院前案第二卷第
      八十五頁參照）。
      然證人華俊智所為有關上開被告共同殺人之供述，均係聽
      聞他人轉述而來，並非其親自見聞，故不能以此作為認定
      被告參與殺人犯行之證據。
    (6)證人尤憶玲、翁秀禎、劉學文之證詞：
      證人尤憶玲於本院前案雖到庭證稱：我有看過乙○○表演
      過殺害王乃清的過程，時間我忘記了，地點是在林森北路
      的貴族賓館，當時甲○○、乙○○、翁秀禎有在現場，那
      時翁秀禎躺在床上拿著枕頭蓋著自己的臉，然後乙○○就
      說你那麼愛蓋，我就幫你，然後他就跟甲○○說那麼我們
      來模擬，這時乙○○就拿枕頭壓翁秀禎的頭，壓了大概一
      、二分鐘就放開了，然後乙○○就跟甲○○說：你看當天
      就是這樣發生的等語（本院前案第二卷第一○一頁參照）
      。證人翁秀禎於本院前案證稱：我跟丁○○在貴族賓館同
      著我的臉，他當時說是開玩笑的，跟我玩玩的（本院前案
      第二卷第一九五頁參照）。證人劉學文亦於前案證稱：我
      有聽過被告二人提過甲○○父親是如何死亡的，也看過乙○○表演過，當時乙○○拿枕頭壓住翁秀禎，是在林森北
      路的一家賓館裡面。當時乙○○、甲○○、我、翁秀禎、
      尤憶玲、張敏秀都在場，當時我在打電動，我就聽到乙○○叫甲○○的綽號：阿土，你看，這就是你爸爸的模擬，
      當時的場景是乙○○拿著枕頭壓在翁秀禎的頭上，而翁秀
      禎在掙扎等語（本院前案第二卷第三○四頁至第三○五頁
      參照）。
      上開證人尤憶玲、翁秀禎、劉學文均一致指稱：乙○○曾
      在貴族賓館內模擬悶縊王乃清之過程，並當場對被告甲○○說「事情就是這樣發生的」等情。是此至多僅能證明乙○○曾自行模擬，並當面告知被告：其父親王乃清就是遭
      枕頭壓住頭部致死。然此客觀上之事後單方告知、通知行
      為，並無從據以認定被告曾於案發當時與乙○○、丁○○
      有犯意聯絡或行為分擔之事實。公訴人以此部分證人證詞
      起訴認被告提議殺害父親，且故意坐於枕頭上重壓父親頭
      部，難認有據。
    (7)至乙○○與丁○○之現場模擬相片六張，其證明力與前述
      乙○○、丁○○現場模擬錄影及警詢內容相同，不足憑以
      證明被告甲○○有殺父之犯意聯絡及行為分擔，業如前述
      。另扣案之被告甲○○郵局存簿及印章，至多僅能證明被
      告於王乃清死亡後曾以之提款花用之事實；惟此係保管人
      死亡後被告順勢動用存款之事後行為，果無其他及證據可
      左，尚難遽認被告係因此而有殺害父親之犯意聯絡及行為
      分擔。又檢察官所提之乙○○自白書（附於偵查卷第六十
      頁），於本案中充其量僅係證人於審判外在警訊時所為之
      書面陳述，既經辯護人於審判中主張無證據能力（本院卷
      第四十五頁九十三年十月二十二日審判筆錄參照）；且其
      內容僅記載：甲○○曾說可以趁他爸爸熟睡時，偷存摺出
      來，結果丁○○就緊張用枕頭悶住頭部（即王乃清頭部）
      ，然後王乃清大叫，所以我就跟甲○○躲在甲○○的房門
      口看，怕他媽媽會出來看，然後他爸沒聲音後，我就和甲○○過去，阿光（即丁○○）就說拿垃圾袋給他裝枕頭等
      詞；自無從憑此認定被告事前曾參與謀議或於案發時有行
      為分擔。
六、綜上所述，依本案卷證資料，除檢察官起訴所認之共犯乙○○於九十一年八月七日以後及丁○○二人所為先後不符、互
    為矛盾之陳述外，並無其他補強證據可資佐證被告有起訴書
    所指之事前提議及犯罪中積極參與作為之悶縊父親犯行。且
    被告單純在場目睹案發經過，並無從證明自始有致父親死亡
    之主觀意欲，客觀上依被告智能及相對體力，亦難認已具防
    止結果發生之作為必要能力；自無從認其不作為已符合本案
    不純正不作為犯之主客觀構成要件。此外復查無其他積極證
    據足資證明被告有公訴人所指之共同殺害直系血親尊親屬犯
    行，不能證明被告犯罪，依照首開說明，應為被告無罪之諭
    知。
據上論斷，應依刑事訴訟法第三百零一條第一項，判決如主文。
本案經檢察官彭慶文到庭執行職務
中　　華　　民　　國　　94　　年　　2 　　月　　4 　　日
　　　　　　　　　刑事第十三庭  審判長法　官 朱瑞娟
                                      法  官 吳佳薇
                                      法  官 張永宏
右正本證明與原本無異。
如不服本判決，應於判決送達後10日內，向本院提出上訴狀。
                                      書記官 謝韻華
中　　華　　民　　國　　94　　年　　2 　　月　　4 　　日
